最高法院民事裁定　　　　　　　　　　　　　　　　九十三年度台聲字第七一二號
　　聲　請　人　林芬慧即和成砂石行
右聲請人因與相對人宜蘭縣政府間請求國家賠償事件，對於中華民國九十三年七月八
日本院裁定（九十三年度臺上字第一三三九號），聲請再審，本院裁定如下：
    主  文
聲請駁回。
聲請訴訟費用由聲請人負擔。
    理  由
本件聲請人對於本院九十三年度臺上字第一三三九號確定裁定（下稱原確定裁定），
主張有民事訴訟法第四百九十六條第一項第一款適用法規顯有錯誤之情形，對之聲請
再審，無非以：伊不服前訴訟程序第二審判決，向本院提起第三審上訴，上訴理由狀
已表明原第二審判決違背之法令條項，或有關判例、解釋字號，或成文法以外之習慣
或法理等及其具體內容，暨係依何訴訟資料合於該違背法令之具體事實等，形式上之
要件並非未具備。又關於相對人行政裁量權之行使，原第二審法院未依最高法院九十
二年度臺上字第二三三六號判決發回意旨調查、說明，其判決理由不備，並違反民事
訴訟法第四百七十八條第三項之規定。詎原確定裁定竟指聲請人未具體指摘，上訴為
不合法，依民事訴訟法第四百八十一條、第四百四十四條第一項規定，予以駁回，適
用該法規顯有錯誤云云為論據。
惟按民事訴訟法第四百九十六條第一項第一款所謂適用法規顯有錯誤，係指確定裁判
所適用之法規，顯然不合於法律規定，或與司法院現尚有效及大法官會議之解釋，或
本院現尚有效之判例顯然違反者而言。原確定裁定既認聲請人之上訴不合法，以裁定
駁回其上訴，則該裁定「據上論結」欄，記載依民事訴訟法第四百八十一條、第四百
四十四條第一項裁定如主文，自無適用法規錯誤情形。至關於相對人行政裁量權之行
使，本院九十二年度臺上字第二三三六號判決發回意旨所稱：「上訴人（指本件聲請
人）主張其申請採取土石之位置，係在臺灣省政府七十六年公告『蘇澳溪治理計劃』
中之『白米溪砂石採取區』可採範圍內，且其於系爭申請案所提出之『土石採取計畫
書』中，除土石採取計畫外，尚包括水土保持及景觀維護措施、公害防治及環境保護
措施、投資計畫等項，倘被上訴人（指本件相對人）依法實質審核，上訴人本得依其
指示修正、調整等情，均屬不虛，則上訴人之系爭申請案與被上訴人核准蘇澳鎮公所
發包疏濬工程間，究有如何之差異？上訴人所提『土石採取計畫書』苟經實質審核，
能否予以調整，以兼顧被上訴人有關『河川排洪量增加』之河川管理所需？等項，非
無調查審認之必要。」云云，原第二審判決已於理由欄第五項之(二)及(三)之(2)暨第六項
之(二)、(三)詳加說明：相對人第三次函之處分，誤聲請人申請「土石採取使用土地證明
」為「土石採取許可」，固有未合，惟該申請僅及於文件之補正階段及程序上之先後
，尚未涉及實質要件之審核；依民國七十三年八月二日經濟部修正公布之土石採取規
則第十二條第一項及水利法第八十三條第一項規定，相對人以公有土地管理機關之立
場，自有權決定是否准許使用河川地以供採取砂石，聲請人申請河川公地採取土石使
用同意證明，相對人函覆暫不准核發白米溪河川公地採取土石使用同意證明，尚無違
誤；聲請人主張系爭砂石開採申請案，相對人無拒絕權利，亦即無裁量餘地一節，依
八十七年三月二十三日修正前之臺灣省河川管理規則第四十七條第二項規定：「管理
機關為疏濬或整理河道之需要，辦理土石採取時，於擬定計劃報經本府核定後，得委
託符合土石採取規則規定申請資格者辦理之」。本件相對人係核准蘇澳鎮公所發包疏
濬，乃為河川排洪量之增加，屬河川管理方法之一種，非單純採取砂石，亦非發包予
一般包商採取砂石牟利。又依前司法行政部（）臺函民字第七五四號函釋，顯見土
石之採取權，必須經行政機關核准，始能發生，並非因申請人提出申請即能取得。另
觀諸土石採取規則關於申請採取土石者身分之限制、申請程序、審核及管理等事項之
規定，並該規則第十二條明定：「縣市政府對於採取土石之申請案，……如認有妨害
者，應予駁回」字樣，即係授權管理機關有准駁之權限，準此，土石採取審核機關依
據土石採取規則等相關法令及准許採取土石行為，其目的含有維護河防安全、公共交
通及公共衛生等，並不在保護申請人之財產利益，且對是否「穩定河床」、「不影響
水流流向」等事項，行政機關本即有判斷餘地，而對是否准許採砂，行政機關亦有裁
量權限等語，核無判決理由不備或違反民事訴訟法第四百七十八條第三項規定之情形
。本院上開確定裁定認聲請人對該判決之如何違背法令，未予具體指摘，其上訴為不
合法，裁定予以駁回，經核尚無適用法規顯有錯誤可言。聲請人執以聲請再審，不能
認為有理由。
據上論結，本件聲請為無理由。依民事訴訟法第九十五條、第七十八條，裁定如主文
。
中　　　華　　　民　　　國　　九十三　　年　　 十一 　　月　　　四　　　日
                              最高法院民事第二庭
                                  審判長法官  蕭　亨　國
                                        法官  楊　鼎　章
                                        法官  陳　淑　敏
                                        法官  陳　重　瑜
                                        法官  顏　南　全
      右正本證明與原本無異
                                              書  記  官
中　　　華　　　民　　　國　　九十三　　年　　 十一 　　月　　 十九 　　日
                                                                        Ａ
